【裁判字號】    99,易,1659
【裁判日期】    991224
【裁判案由】    詐欺
【裁判全文】
臺灣高雄地方法院刑事判決              99年度易字第1659號
公  訴  人  臺灣高雄地方法院檢察署檢察官
被      告  邱施阿貴
選任辯護人  黃見志律師
上列被告因詐欺案件，經檢察官提起公訴（99年度偵續字第243
號），本院判決如下：
    主  文
邱施阿貴無罪。
    理  由
一、公訴意旨係以：被告邱施阿貴於民國95年7 月22日（農曆6
    月27日）起，自任會首召集合會，會期自95年7 月22日起至
    99年6 月9 日（農曆99年4 月27日）止，每月27日（農曆）
    標會，每2 個月14日（農曆）加會標1 次，共計72會，採固
    定標金制，每1 會份活會會款為新臺幣（下同）8,870 元，
    死會會款為10,000元（下稱上開合會），並約定由被告指定
    之會員為每月會員標取合會之順序。詎被告竟意圖為自己不
    法所有，明知告訴人蘇邱桂美參加上開合會係信賴會單之記
    載，並以會單所載其他會員之信用狀況，及各自得標次序評
    估參與合會之風險，仍在會單上虛列邱李瑞蘭、邱共、邱文
    寶、鄭振基、施連成、邱吳桂、陳羅由等會員，致告訴人陷
    於錯誤，而同意以自己及其女蘇秀貞之名義參加2 會，並繳
    交首會會款予被告，而被告復先後於虛列會員之排定得標順
    序屆至時，以該等虛列會員之名義領取得標金額，致仍屬活
    會之告訴人誤信確為會單所示之虛列會員得標，而繳交各該
    期之活會會款予被告，被告因此詐得告訴人之活會會款共計
    869,260 元。嗣被告於98年間宣佈上開合會止會，經告訴人
    與該會尚未得標之活會會員相互查詢後，始悉上情。因認被
    告涉犯刑法第339條第1項詐欺取財罪嫌云云。
二、按犯罪事實應依證據認定之，無證據不得認定犯罪事實；而
    不能證明被告犯罪者，應諭知無罪之判決，刑事訴訟法第15
    4條第2項、第301條第1項分別定有明文。又事實之認定，應
    憑證據，如未能發現相當證據，或證據不足以證明，自不能
    以推測或擬制之方法，為裁判基礎；且認定犯罪事實所憑之
    證據，雖不以直接證據為限，間接證據亦包括在內，然而無
    論直接證據或間接證據，其為訴訟上之證明，須於通常一般
    之人均不致有所懷疑，而得確信其為真實之程度者，始得據
    為有罪之認定，倘其證明尚未達到此一程度，而有合理之懷
    疑存在而無從使事實審法院得有罪之確信時，即應由法院為
    諭知被告無罪之判決，亦經最高法院40年台上字第86號、76
    年度台上字第4986號著有判例意旨可資參照。又告訴人之告
    訴，係以使被告受刑事追訴為目的，其指訴是否與事實相符
    ，仍應調查其他證據，以資審認，必被害人所述被害情形，
    無瑕疵可擊，且就其他方面調查，又與事實相符，始足據為
    有罪判決之基礎（最高法院81年度臺上字第3539號判決參照
    ）。再按刑法第339 條詐欺罪之成立，以意圖為自己或第三
    人不法所有，以詐術使人將本人或第三人之物交付或行為人
    因而得財產上之不法利益為要件，如行為人並未施用詐術，
    或其所用方法不能認係詐術，亦不致使人陷於錯誤，即均與
    該條之構成要件有間（最高法院46年度台上字第260 號判例
    要旨參照）。
三、公訴人認被告涉犯詐欺取財犯行，無非係以被告於偵查中供
    述有成立上開合會等語，告訴人於偵查中之指訴、告訴代理
    人蘇政賢於偵查中之陳述，及證人邱李瑞蘭、邱共、邱文寶
    、鄭振基、施連成、邱吳桂於偵查中之證述，並有證人陳羅
    由出具之書面1 紙、互助會簿冊、本票2 紙、會員名冊1 份
    等在卷，為其主要論據。
四、訊據被告邱施阿貴對於其自95年7 月22日（農曆6 月27日）
    起，自任會首召集合會，會期自95年7 月22日起，每月27日
    （農曆）標會，每2 個月14日（農曆）加會標1 次，採固定
    標金制，每1 會活會會款為8,870 元，死會會款為1 萬元，
    並約定由被告指定每月會員標取合會之順序，告訴人參加上
    開合會2 會等情固不爭執，惟堅決否認有何詐欺取財犯行，
    辯稱：上開合會原本要起72會，但因招募不足，只有50會：
    該合會有固定中午12點在伊家標會，要標會的人就去伊家，
    如果只有1 人就固定，如果很多人要標會，就讓他們抽籤；
    本件合會起到一半時，有人不繳會款，致伊收不齊會款給得
    標之會員，因部分會員欠繳會款，致伊週轉不靈，到49期時
    大家都不繳會款，致伊無力負擔方止會，止會後伊有開本票
    給會員，亦有陸續還款等語。辯護人則為被告辯稱：不能以
    告訴人單方面製作之合會會員名冊，認定被告有虛列邱李瑞
    蘭、邱共、邱文寶、鄭振基、施連成、邱吳桂、陳羅由等會
    員名義詐取告訴人款項，告訴人繳交會款是基於合會之民事
    法律關係，並無陷於錯誤，且依現有證據，不足以證明被告
    有冒標之情事，本件純屬民事糾紛，被告名下財產已遭執行
    拍賣，被告亦與所有會員協商每月分期清償中，並與告訴人
    蘇邱桂美、蘇秀貞達成和解等語。
五、經查：
  (一)證據能力方面：
    按被告以外之人（包括證人、鑑定人、告訴人、被害人及共
    同被告等）於審判外之陳述雖不符刑事訴訟法第159 條之1
    至之4 等4 條之規定，而經當事人於審判程序同意作為證據
    ，法院審酌該言詞陳述或書面陳述作成時之情況，認為適當
    者，亦得為證據；當事人、代理人或辯護人於法院調查證據
    時，知有刑事訴訟法第159 條第1 項不得為證據之情形，而
    未於言詞辯論終結前聲明異議者，視為有前項之同意，同法
    第159 條之5 定有明文。查本判決所引用之證據資料屬於被
    告以外之人於審判外之言詞、書面陳述者，查無符合刑事訴
    訟法第159 條之1 至之4 之情形，且均經本院於調查證據程
    序逐一提示並告以要旨，檢察官、被告及辯護人均未於言詞
    辯論終結前聲明異議，本院審酌上開證據作成時之情況，無
    不當取供或違反自由意志而陳述等情形，且均與本案待證事
    實具有關聯性，認為以之作為本案之證據亦屬適當，自均具
    有證據能力，而得採為認定事實之證據。
  (二)實體方面：
  1.被告自95年7 月22日（農曆6 月27日）起，自任會首召集合
    會，會期自95年7 月22日起，每月27日（農曆）標會，每2
    個月14日（農曆）加會標1 次，採內標制，標金固定，活會
    會員每會須繳會款8,870 元，死會會員每會須繳會款1 萬元
    ，告訴人以自己及其女蘇秀貞名義參加上開合會2 會，均按
    期繳納會款，被告於第49會時止會後，有簽發票面金額49萬
    元之本票各1 紙予告訴人蘇邱桂美及蘇秀貞，惟本票到期後
    ，被告並未給付票款事實，業據被告於本院供述在卷（見本
    院審易字卷第24至26頁、本院易字卷第94至97、100 、107
    至頁），核與證人即告訴人蘇邱桂美於偵查中及本院證述告
    訴人以自己及其女蘇秀貞名義參加上開合會2 會，繳納會款
    至第49會就倒會等情（見98年度偵字29965 號偵查卷第16至
    18頁、本院易字卷第84至94頁），及證人邱土成、邱孫玉、
    邱麗玉、劉秀蕙、蘇秀霞、邵美華、廖恆義於偵查中、證人
    史金霞於偵查及本院證述渠等有以自己名義或家人名義參加
    上開合會等語（見同上29965 號偵查卷第47至48、52至53頁
    、99偵續字第243 號卷第34至37頁、本院易字卷第63至81頁
    ）大致相符，並有告訴人、證人邱孫玉、邵美華、劉秀蕙、
    蘇秀霞、邱麗玉、廖恆義所提出被告製作之互助會會單影本
    共7 份及本票影本2 紙在卷為憑（見同上29965 號偵查卷第
    3 至5 頁、同上243 號偵查卷第50至65頁），堪以認定。又
    告訴人雖證述被告召集之上開合會共計72會，並以被告所製
    作上開合會會單為佐（見同上29965 號偵查卷第3 至4 、16
    至18頁），然此為被告所否認，並供稱：原本要起72會，但
    因為招募不足，後來只有50會等語（見本院易字卷第108 頁
    ），而證人邱孫玉、邱麗玉、蘇秀霞、廖恆義於偵查中亦均
    證述：該會原本有72會，後來只有50會等語（見243 偵查卷
    第34、35頁），與被告所述相符，堪認上開合會嗣因招募不
    足，實際上僅有50會，而非72會。
  2.公訴意旨固謂被告在會單上虛列邱李瑞蘭、邱共、邱文寶、
    鄭振基、施連成、邱吳桂、陳羅由等會員，致告訴人陷於錯
    誤，而同意以自己及其女蘇秀貞之名義參加2 會，並繳交首
    會會款予被告，而被告復先後於虛列會員之排定得標順序屆
    至時，以該等虛列會員之名義領取得標金額，致仍屬活會之
    告訴人誤信確為會單所示之虛列會員得標，而繳交各該期之
    活會會款予被告，認被告施用詐術，詐得告訴人之活會會款
    共計869,260 元云云。惟查：
  (1)證人邱李瑞蘭、邱共、邱文寶、鄭振基、施連成、邱吳桂於
    偵查中雖均證稱渠等未參加被告召集之95年農曆6 月27日起
    會之合會等語（見98年度偵字第29965 號偵查卷第48頁、99
    年度偵續字第243 號偵查卷第28、30、33、34、36頁），證
    人陳羅由於偵查中提出書狀陳稱伊未參加被告召集之95年農
    曆6 月27日起會之合會等語，亦有書面陳述1 紙（見243 號
    偵查卷第19頁）在卷為憑。然由告訴人、證人邱孫玉、邵美
    華、劉秀蕙、蘇秀霞、邱麗玉、廖恆義所提出被告製作並交
    付之上開合會會單共7 份（見同上29 965號偵查卷第3 至4
    頁、同上243 號偵查卷第50至65頁）觀之，其內容僅記載「
    民國95年農曆6 月27日開會，每2 個月趕會1 次（14日）雙
    會，總會72會」之文字，及編號1 至72與各會日期，並無列
    出會員名單之情事，而由證人蘇邱桂美於本院證稱：除本件
    合會外，伊之前有參加過被告召集的合會，之前伊參加被告
    的合會，運作模式與本件合會相同，都是發給伊1 本簿子，
    伊參加被告的合會，不知道會腳總共幾人等語（見本院易字
    卷第85頁），及證人史金霞於本院證稱：本件合會之前，伊
    曾經參加過被告其他合會，被告其他合會的會員名冊也都是
    沒有寫名字等語（見本院易字卷第70頁），可知被告本次合
    會之運作模式與其之前召集之其他合會並無不同。告訴代理
    人於偵查中雖提出「邱施阿貴標會會員名單」2 紙（見同上
    29 965號偵查卷第33至34頁），表示此為邱施阿貴會員名冊
    云云，然由證人即告訴代理人蘇政賢於本院證稱：該合會會
    員名冊是伊利用農曆春節休假去崎漏村調查有幾個人跟過這
    個會，把名單抄錄下來，因為會首即被告只有給會員1 本本
    子，沒有全部會員的名冊，所以伊去崎漏村調查打聽這幾個
    人是有跟會，伊去問時還不知道被告起了5 、6 個會，所以
    伊只有問誰跟被告的會，有被倒會，但伊沒有說哪一個會等
    語（見本院易字卷第98至99頁），可知該會員名單係告訴代
    理人至高雄縣茄萣鄉崎漏村查訪所製作，並非被告交付給會
    員之會單有記載會員名單，且告訴代理人查訪時未將調查對
    象特定為參加本案系爭上開合會之人，其查訪所得名單係有
    參加被告所召集合會之會員，而非限於參加本案上開合會之
    人，則不能以證人邱李瑞蘭、邱共、邱文寶、鄭振基、施連
    成、邱吳桂、陳羅由於偵查中之言詞或書面陳述，與告訴代
    理人提出之「邱施阿貴標會會員名單」2 紙，遽認被告有公
    訴意旨所指在會單上虛列邱李瑞蘭、邱共、邱文寶、鄭振基
    、施連成、邱吳桂、陳羅由等會員之情事。
  (2)再者，證人邱共、邱文寶、鄭振基、施連成、邱吳桂於偵查
    中均證稱無人以渠等名義標95年的會等語（見同上243 號偵
    查卷第28、30、33、34、36頁），而證人邱土成、邱孫玉、
    邱麗玉、劉秀蕙、蘇秀霞、邵美華於偵查中均證稱渠等不知
    道被告有無冒標等語（見同上29965 號偵查卷第48頁、同上
    24 3號偵查卷第34至37頁），證人史金霞於偵查及本院亦證
    稱伊不知道是否有人得標或何人得標，被告向伊收會款時，
    沒有跟伊說這個月是何人標到等語（見同上29965 號偵查卷
    第48、53頁、本院易字卷第67、75頁）。證人廖恆義於偵查
    中雖證稱被告冒他孫女的名義得標，不讓伊得標云云，然此
    與其證稱：被告沒有跟伊說得標的人是誰等語（見同上243
    號偵查卷第37頁），顯有矛盾。且證人即告訴人蘇邱桂美於
    本院證稱：伊不知道每次合會是何人得標，被告沒有向伊說
    過哪次合會是邱李瑞蘭、邱共、邱文寶、鄭振基、施連成、
    邱吳桂、陳羅由等人得標等語（見本院易字卷第84頁），亦
    證述被告未告知得標者之姓名。則由上開證人之證詞，亦無
    從證明被告有公訴意旨所指冒用前揭虛列會員之名義得標，
    而向告訴人詐得各該期活會會款之情事。
  3.末查，被告於上開合會止會後，已簽發面額各49萬元本票共
    2 紙予告訴人，有本票影本2 紙在卷為憑（見同上29965 號
    偵查卷第5 頁），該2 紙本票未獲兌現乙節，固據證人蘇邱
    桂美於本院證述在卷（見本院易字卷第91頁），惟被告所有
    之1 筆土地已被拍賣，告訴人分得10幾萬元，損害已獲得部
    分補償，且被告與告訴人蘇邱桂美及其女蘇秀貞亦分別於99
    年11月23日、99年12月9 日達成和解，有調解筆錄及和解書
    各1 紙附卷可稽（見本院易字卷第49-1、117 至118 頁），
    足認被告確有積極與告訴人處理本件合會債務之行為，此與
    與一般詐騙行為人於取得金錢後，即銷聲匿跡，刻意躲藏之
    態度有別，堪認被告辯稱伊無詐欺取財犯意等語，非全然無
    據。
  (三)綜上所述，被告對其辯稱係因部分會員未依約繳交會款，致
    伊週轉不靈，而止會乙節，固未提出相關證據資料以資佐證
    ，惟因檢察官所為舉證，不能證明被告有公訴意旨所指以虛
    列會員及冒標之施用詐術行為及不法所有意圖，被告事後未
    能依約給付告訴人會款乙節，應屬民事糾紛，尚與詐欺取財
    罪之構成要件有別，被告所辯非不得採信，本院復查無其他
    積極證據足資認定被告有檢察官所指上述犯行，則依前揭規
    定及判例意旨，自應為被告無罪之諭知。
據上論斷，應依刑事訴訟法第301 條第1 項，判決如主文。
本案經檢察官魏豪勇到庭執行職務。
中    華    民    國    99    年    12    月    24    日
                  刑事第六庭  審判長法  官  李璧君
                                    法  官  曾仁勇
                                    法  官  曾鈴
以上正本證明與原本無異。
如不服本判決應於收受送達後10日內向本院提出上訴書狀，並應
敘述具體理由；如未敘述上訴理由者，應於上訴期間屆滿後20日
內向本院補提理由書（均須按他造當事人之人數附繕本）「切勿
逕送上級法院」。
中    華    民    國    99    年    12    月    27    日
                                    書記官  李月君

司法院資訊處製作；財團法人民間司法改革基金會備份。
